臺灣高等法院臺南分院刑事判決
                                    110年度上訴字第483號
上  訴  人  臺灣臺南地方檢察署檢察官
被      告  甲○○
0
上列上訴人因被告違反毒品危害防制條例案件，不服臺灣臺南地
方法院109年度訴字第1022號中華民國110年2月25日第一審判決
（起訴案號：臺灣臺南地方檢察署109年度撤緩毒偵字第261號）
，提起上訴，本院判決如下：
    主  文
上訴駁回。
    理  由
一、公訴意旨略以：被告甲○○基於施用第一級毒品之犯意，於民
    國108年9月5日凌晨5時許，在臺南市○區○○路000巷0號「○○○
    錢場」內，以將第一級毒品海洛因滲入香菸內點燃抽菸之方
    式，施用第一級毒品海洛因1次。嗣其於108年9月5日上午8
    時45分許，在臺南市○區○○路000巷0000號3樓之2住處，為警
    持搜索票執行搜索，警方依臺灣臺南地方檢察署檢察官鑑定
    許可書採集其尿液送驗，結果呈可待因、嗎啡陽性反應，因
    認被告涉犯毒品危害防制條例第10條第1項之施用第一級毒
    品罪嫌。
二、按起訴之程序違背規定者，應諭知不受理之判決，並得不經
    言詞辯論為之，刑事訴訟法第303條第1款、第307條分別定
    有明文。而「起訴」者，係指案件繫屬於法院之日而言，此
    觀最高法院90年度台非字第368號刑事判決意旨自明。次按
    ，犯第10條之罪者，檢察官應聲請法院裁定，或少年法院（
    地方法院少年法庭）應先裁定，令被告或少年入勒戒處所觀
    察、勒戒，其期間不得逾2月；觀察、勒戒後，檢察官或少
    年法院（地方法院少年法庭）依據勒戒處所之陳報，認受觀
    察、勒戒人無繼續施用毒品傾向者，應即釋放，並為不起訴
    之處分或不付審理之裁定；認受觀察、勒戒人有繼續施用毒
    品傾向者，檢察官應聲請法院裁定或由少年法院（地方法院
    少年法庭）裁定令入戒治處所強制戒治，其期間為6個月以
    上，至無繼續強制戒治之必要為止。但最長不得逾1年，毒
    品危害防制條例第20條第1、2項分別定有明文。被告行為後
    ，毒品危害防制條例第20條第3項、第23條第2項均於109年1
    月15日修正公布，並均於同年7月15日生效施行，其中第20
    條第3項規定修正為「依前項規定為觀察、勒戒或強制戒治
    執行完畢釋放後，3年後再犯第10條之罪者，適用前2項之規
    定」。第23條第2項規定修正為「觀察、勒戒或強制戒治執
    行完畢釋放後，3年內再犯第10條之罪者，檢察官或少年法
    院（地方法院少年法庭）應依法追訴或裁定交付審理」。又
    109 年1 月15日修正公布、同年7 月15日施行之毒品危害防
    制條例第20條第3 項規定，犯第10條之罪於觀察、勒戒或強
    制戒治執行完畢釋放後，3 年後再犯第10條之罪者，適用本
    條前2 項之規定。上開所謂「3 年後再犯」，只要本次再犯
    （不論修正施行前、後）距最近1 次觀察、勒戒或強制戒治
    執行完畢釋放，已逾3 年者，即該當之，不因其間有無犯第
    10條之罪經起訴、判刑或執行而受影響（最高法院109年台
    上大字第3826號刑事裁定意旨參照）。
三、經查：被告前因施用毒品案件，經臺灣臺南地方法院以89年
    度毒聲字第2241號裁定送觀察、勒戒後，因認無繼續施用毒
    品之傾向，於89年11月10日釋放出所而執行完畢，並經臺灣
    臺南地方檢察署檢察官以89年度毒偵緝字第529號為不起訴
    處分確定，有臺灣高等法院被告前案紀錄表附卷可查。則被
    告本次施用毒品之時間，距其最後一次觀察、勒戒執行完畢
    之時間已逾3年，而本案檢察官起訴被告施用毒品之犯行於1
    09年8月14日始繫屬於原審法院，有原審收文戳章附卷可稽
    ，揆諸前揭說明，被告依法應由檢察官聲請法院裁定送勒戒
    處所觀察、勒戒，檢察官對被告施用毒品犯行提起公訴，自
    屬起訴程序違背規定，依刑事訴訟法第303條第1款之規定，
    應諭知不受理之判決。
四、原審以檢察官於起訴繫屬法院之時，前開毒品危害防制條例
    修正條文業已施行，而被告施用第一級毒品時間距其前次觀
    察、勒戒執行完畢已逾3年，惟檢察官未依修正後毒品危害
    防制條例第20條第3項規定聲請法院裁定觀察、勒戒，竟仍
    就本案逕予提起公訴，其起訴程序違背規定，乃不經言詞辯
    論，逕為諭知不受理之判決，核無違誤。檢察官上訴意旨略
    以：被告於附命戒癮治療之緩起訴處分確定後，緩起訴處分
    又經撤銷，事實上已接受等同觀察勒戒之處遇云云。惟查：
　㈠按修正前毒品危害防制條例第24條第2 項所稱之緩起訴處分
    經撤銷，其撤銷原因非一，若非與戒癮治療實質有關之事項
    ，例如有毒品戒癮治療實施辦法及完成治療認定標準（下稱
    「戒癮治療完成認定標準」）第12條第3 款之「對治療機構
    人員有強暴、脅迫、恐嚇等行為。」而被撤銷時，被告根本
    沒有機會接受檢驗其戒癮治療的實效，此時如直接對被告起
    訴，顯然違背毒品危害防制條例第20條第1 項之立法意旨，
    故應回復未為緩起訴處分之狀態，由檢察官續行偵查，視個
    案證據，為適當之處分，不得強解為應「依法起訴」。而施
    用毒品之被告於治療期程屆滿前未完成戒癮治療，遭撤銷緩
    起訴處分時，其原因若係被告於緩起訴期間，有「戒癮治療
    完成認定標準」第12條第1、2款所列情形（即於治療期間，
    無故未依指定時間接受藥物治療逾7 日、於治療期間，無故
    未依指定時間接受心理治療或社會復健治療逾3 次。）之一
    ，視為未完成戒癮治療之情形，若符合初犯或前案觀察、勒
    戒或強制戒治執行完畢釋放後，3年後再犯施用毒品罪者，
    其戒癮治療既提前中斷而未完成，更應依毒品危害防制條例
    第20條第 1項、第3 項規定，接受完整療程之觀察、勒戒處
    分。此在被告係初犯，從未執行任何毒品觀察、勒戒之情形
    ，更有其必要。何況戒癮治療之執行，係以社區醫療處遇替
    代監禁式治療，使施用毒品者得繼續正常家庭及社會生活，
    並非集中於勒戒處所執行觀察、勒戒處分者所可比擬，不得
    率認未完成戒癮治療者，即無再受觀察、勒戒處分之實效。
    況檢察官依（修正前）毒品危害防制條例第24條第1 項為「
    附命緩起訴」時，亦得依刑事訴訟法第253條之2第1 項併命
    被告於一定期間遵守或履行其他事項，若施用毒品之被告係
    因未履行該項其他負擔而遭撤銷緩起訴處分，更不得認其戒
    癮治療難達預期治療效果，而應回歸刑事處罰程序。另97年
    4月30日修正公布之毒品危害防制條例第24條第1項，已改採
    「觀察、勒戒或強制戒治」與「附命緩起訴」處分並行之雙
    軌模式，「附命緩起訴」處分並擴及毒品危害防制條例第23
    條第2 項之情形，可見立法者有意在「附命緩起訴」處分程
    序，對施用第一、二級毒品者，採更寬容之態度。上述二程
    序之執行方式有別，其間仍有差異。前者依毒品危害防制條
    例第20條第1項、第2項規定，視其執行成效，由觀察、勒戒
    ，進而強制戒治，循序為之。後者依（修正前）毒品危害防
    制條例第24條第1 項規定，檢察官得為「附命緩起訴」處分
    。而依「戒癮治療完成認定標準」第3條、第7條、第11條規
    定，「戒癮治療」包括「藥物治療、心理治療、社會復健治
    療」、「戒癮治療之期程以連續1 年為限」、檢察官為「附
    命緩起訴」處分，得指定被告應遵行事項。被告同意參加「
    附命緩起訴」處分，即應完成「戒癮治療」、檢察官指定之
    應遵行事項至緩起訴期間屆滿止。前者與後者對照以觀，「
    附命緩起訴」處分雖得佐以採尿、對相關規定遵守等約制方
    式，使被告確實完成「戒癮治療」，但被告在「戒癮治療」
    完成前，難認得與觀察、勒戒「已執行完畢」之情形等同視
    之。故被告因「戒癮治療」未完成，其「附命緩起訴」處分
    被撤銷，自與觀察、勒戒執行完畢之情形有別，不能等同曾
    受觀察、勒戒之處遇（最高法院110年度台非字第98號判決
    意旨參照）。
　㈡本件被告施用毒品案件，前經臺灣臺南地方檢察署檢察官以1
    08年度營毒偵字第245號為附命完成戒癮治療之緩起訴處分
    確定，緩起訴處分期間為2年（自109年1月2日至111年1月1
    日止），履行期間自109年1月2日起至110年9月1日止，然因
    被告於緩起訴期間內故意更犯有期徒刑以上刑之罪，經檢察
    官以109年度偵字第8489號聲請簡易判決處刑，故檢察官以1
    09年度撤緩字第378號撤銷原緩起訴處分，並通知治療機構
    停止治療，被告因此未完成戒癮治療等情，固有台灣高等法
    院被告前案紀錄表、緩起訴處分書、撤銷緩起訴處分書、刑
    案系統觀護終結原因表（109年緩護療字第50號）各1份附卷
    可稽。惟被告所受之附命完成戒癮治療緩起訴處分業經撤銷
    ，其戒癮治療並未完成，依前揭說明，自無從解為被告已等
    同接受觀察、勒戒等處遇。從而，被告本案施用毒品行為既
    距離前次觀察勒戒執行完畢釋放日已逾3年，仍屬毒品條例
    第20條第3項所規定之「3年後再犯」，檢察官即應聲請法院
    裁定送觀察、勒戒。是本件上訴為無理由，應予駁回，並不
    經言詞辯論為之。
五、依刑事訴訟法第368條、第372條，判決如主文。　
中　　華　　民　　國　　110 　年　　5 　　月　　17　　日
                  刑事第七庭    審判長法　官  吳勇輝
                                      法　官  周紹武
                                      法　官  吳錦佳
以上正本證明與原本無異。
如不服本判決應於收受送達後20日內向本院提出上訴書狀，其未
敘述上訴理由者，並得於提起上訴後20日內向本院補提理由書（
均須按他造當事人之人數附繕本）「切勿逕送上級法院」。
　　　　　　　　　　　　　　　　　　　書記官  王杏月
中　　華　　民　　國　　110 　年　　5 　　月　　17　　日